臺灣苗栗地方法院民事判決　　　　　　　　　　　　　　九十一年度訴字第六九號
　　原　　　告　　乙○○
　　兼訴訟代理人　黃安然律師
　　被　　　告　　甲○○
　　複　代理人　　丙○○
右當事人間請求分割共有物事件，本院判決如左：
    主    文
兩造共有坐落苗栗縣獅潭鄉○○○段一四０地號土地，地目田，面積九一八０平方公
尺土地，應依如附圖甲所示方法分割：編號Ｑ部分面積四五九０平方公尺分歸原告乙
○○、黃安然按附表所示應有部分比例保持共有，編號Ｐ部分面積四五九０平方公尺
分歸被告取得。
訴訟費用由兩造各按如附表所示應有部份比例負擔。
    事    實
甲、原告方面：
一、聲明：如主文所示。
二、陳述：
（一）坐落苗栗縣獅潭鄉○○○段一四０地號土地，地目田，面積九一八０平方公尺
      之土地為兩造所共有，原告乙○○之應有部分為千分之四二五，原告黃安然之
      應有部分為千分之七五，被告之應有部分則為二分之一。原告乙○○與被告為
      同母異父之兄弟，原告乙○○之繼父邱石旺即被告甲○○之父，於民國四十一
      年間與原告乙○○共同出資向訴外人林增璋購買系爭土地，惟信託登記在邱石
      旺名下，邱石旺於四十一年九月十八日書立覺書同意在原告乙○○成年之時，
      將系爭土地二分之一所有權移轉登記為原告乙○○所有，嗣邱石旺於五十八年
      四月五日逝世，原告乙○○與邱石旺之信託關係即終止，被告甲○○與其弟即
      訴外人邱文欽於六十四年五月十三日共同辦妥系爭土地之繼承登記事宜，被告
      甲○○與邱文欽並訂立覺書表示嗣日後可以辦理分割時，其等應無條件辦理分
      割，將原告乙○○應得之土地無償過戶登記予原告乙○○取得，嗣後邱文欽又
      將其應有部分二分之一移轉登記予被告一人所有。另關於系爭土地，原告乙○
      ○前曾訴請確認其對系爭土地應有部分二分之一有信託物返還請求權存在，經
      台灣新竹地方法院以八十一年度訴字第六五四號判決原告乙○○就系爭土地應
      有部分二分之一有信託物返還請求權存在確定，當時因受法規限制，致原告乙
      ○○不得訴請返還並移轉登記為原告所有。嗣後土地法及農業發展條例修改，
      取消農地不得移轉為共有及細分之規定，原告乙○○又依繼承及信託物返還請
      求權，訴請被告將系爭土地應有部分二分之一移轉登記為原告所有，並經鈞院
      以八十九年度訴字第五號、台灣高等法院台中分院以八十九年度家上字第一六
      七號判決原告勝訴確定在案。而系爭土地現無不能分割之情形，且兩造間亦無
      不能分割之約定，惟因兩造為系爭土地爭訟多年，反目成仇，難以達成分割之
      協議，為此請求裁判分割系爭土地。
（二）本件系爭土地沿台三線馬路邊有一大部分為高約一層樓之駁坎，無法上下。故
      原告主張以如附圖所示甲案分割，即以系爭土地沿台三線駁坎以外之路邊長約
      十二公尺六公寸的二分之一處為分割點，沿東南方向延伸至土地邊緣，區分為
      Ｐ、Ｑ部分，面積各為四五九０平方公尺，由原告取得如附圖所示甲案之Ｐ部
      分，且原告二人願繼續維持共有，如此分割後兩造土地區塊甚為完整。因該處
      駁坎為公路局所興建，不可能剷平變更，且該地係臨台三線始有通往馬路之處
      ，若以如附圖所示甲案之Ａ點為基點延伸至Ｂ點，則兩造取得之土地面臨台三
      線之長度相等，對兩造均公平。且被告在Ｑ部分已建有水塔、工寮及水泥地，
      由被告取得Ｑ部分對被告較有利。又被告雖稱被告主張之乙案Ｑ部分，原告仍
      有通路可行走，然查該荒廢小路因仍須經過同段一四０之五地號土地，惟該一
      四０之五地號土地屬公路局所有，現立一整排木樁種植花草，又有公路局所築
      水溝，公路局禁止通行，故荒廢多年，無法通行至台三線道路。
（三）對被告抗辯所為之陳述：本件係分割共有地，應以分割後土地之經濟價值為唯
      一考量，核與原告、被告住處及以何道路通往住處無涉，若依被告主張之乙案
      ，則分割後原告取得之Ｑ部分土地將因駁坎阻隔，完全無法通行台三線道路，
      對原告甚不公平。本件原告所主張之甲案，雙方分割後之土地均面臨台三線，
      對於兩造均稱公平。又系爭土地五十餘年來，被告認係其所有，縱在原告請求
      移轉信託物判決確定後，被告亦拒絕分割，兩造爭執不休已有數十年，故系爭
      土地上由被告所鋪設之水泥道路絕不宜分割後仍為共有，若分割為共有，必將
      糾葛不斷。另被告耕植該地，為靠台三線及較平坦肥沃之處，原告現占有面積
      ，非特遠不及二分之一，且位置分散，雜草叢生，系爭土地已由被告占盡地利
      近五十年。現被告仍完全以其個人利益為考量，主張以乙案分割，使原告分割
      後取得之土地因無面臨台三線，將無法通行至分割後之土地耕種，對原告極為
      不利，故被告主張之分割方案並不足採。
三、證據：提出地籍圖、土地登記謄本及現場照片。
乙、被告方面：
一、聲明：兩造共有坐落苗栗縣獅潭鄉○○○段一四０地號土地，地目田，面積九一
    八０平方公尺土地應依如附圖乙所示方法分割：編號Ｐ部分面積四五九０平方公
    尺分歸被告取得，編號Ｑ部分分歸原告取得。
二、陳述：原告主張兩造共有之系爭土地以如附圖所示之乙案為分割為宜，且應由被
    告取得Ｐ部分，茲將理由敘明如下：
（１）以兩造臨路面寬而言：應以被告主張之乙案最為公允，蓋兩造對系爭土地均有
      二分之一所有權，如依原告主張之甲方案為分割，則兩造有一方取得之土地將
      面臨台三線道路十分之九，顯然對他造不利，且如依被告之分割方案，則兩造
      臨路寬均等，最能符合衡平法理。
（２）就土地使用現狀而言：以系爭土地使用現狀及兩造現耕種位置而言，被告所主
      張之分割方案最符兩造實際使用之現狀。
（３）就道路通行而言：依被告主張分割方案所示，緊鄰原告乙○○土地即有寬達二
      至三公尺之水泥道路，足供駕車通行至原告乙○○住所，而系爭土地中段原水
      泥道路本係被告所舖設，依被告之分割方案，僅須劃歸一小部份予原告乙○○
      ，則該水泥路亦可通達被告住處，則對兩造之道路通行均稱便利，如此則就系
      爭土地中段之水泥道路亦無需兩造共管，亦可免於他日再生爭執，俾免爭端。
（４）就系爭土地經濟效益而言：系爭土地成梯形帶狀分布，依原告所主張之分割方
      案，則系爭土地勢將橫切，而分割於後方之土地，勢將形成袋地，並無通路可
      達台三線，如此對分配後段之一造不利，如依原告所主張之分割方案，顯然會
      發生此一不衡平之現象，易言之，如依原告主張分割後段之土地予被告，因被
      告無道路通行至台三線，則所種植之草莓如何運送將成問題。依被告之分割方
      案，則兩造各自有其臨路土地，且比例合理，於兩造耕作而言，中段水泥道路
      作為界址，則可提昇兩造各自使用於土地利用之經濟效益，最合乎兩造之利益
      。
（５）就界址清楚及土地完整而言：以被告之分割方案界址距離最短，土地區塊最為
      清楚，且對兩造所造成之破壞最低，並與被告現居之同地段第一三六之五、一
      三六之六及一三六之二建地相連，如此分割與實際現況相符。易言之，被告現
      居於一三六之五、一三六之六及一三六之二土地，且同段一三九地號土地亦為
      被告所有，則對被告而言，被告主張之分割方案可免土地分裂，而保其完整性
      ，兩造各有出入之道路各利用土地，生活作息，出入耕種均不影響對方，可免
      糾紛發生。
（６）就被告販售草莓之現狀而言：被告就系爭土地開發行之有年，並於系爭土地上
      種植草苺供遊客採食，而被告之現耕位置遍生竹林，原告從未開墾系爭土地，
      如依原告所主張分割方案而分割，則原告二人坐享其成，據此，應依被告所主
      張之分割方案而分割系爭土地，對被告損害最少。且被告所開闢之水泥道路設
      若劃歸原告所有，則被告勢將再另闢通行道路，就此對被告而言，並不公平，
      他日旅客停車採食草苺亦將造成莫大不便。
      綜上所述，以被告主張之分割方案最能發揮系爭土地之經濟效益及兩造之公平
      性。
     理    由
一、查原告主張坐落苗栗縣獅潭鄉○○○段一四０地號土地，地目田，面積九一八０
    平方公尺之土地為兩造所共有，原告乙○○之應有部分為千分之四二五，原告黃
    安然之應有部分為千分之七五，被告之應有部分則為二分之一。原告乙○○與被
    告為同母異父之兄弟，原告乙○○之繼父邱石旺即被告甲○○之父，於民國四十
    一年間與原告乙○○共同出資向訴外人林增璋購買系爭土地，惟信託登記在邱石
    旺名下，邱石旺四十一年九月十八日書立覺書同意於原告乙○○成年之時，將系
    爭土地二分之一所有權移轉登記為原告乙○○所有，嗣邱石旺於五十八年四月五
    日逝世，原告乙○○與邱石旺之信託關係即終止，被告甲○○與其弟即訴外人邱
    文欽於六十四年五月十三日共同辦妥系爭土地之繼承登記事宜，被告甲○○與邱
    文欽並訂立覺書表示嗣日後可以辦理分割時，其等應無條件辦理分割，將原告乙
    ○○應得之土地無償過戶登記予原告乙○○取得，嗣後邱文欽又將其應有部分二
    分之一移轉登記予被告一人所有。另關於系爭土地，原告乙○○前曾訴請確認其
    對系爭土地應有部分二分之一有信託物返還請求權存在，經台灣新竹地方法院以
    八十一年度訴字第六五四號判決原告乙○○就系爭土地應有部分二分之一有信託
    物返還請求權存在確定，當時因受法規限制，致原告乙○○不得訴請返還並移轉
    登記為原告所有。嗣後土地法及農業發展條例修改，取消農地不得移轉為共有及
    細分之規定，原告乙○○又依繼承及信託物返還請求權，訴請被告將系爭土地應
    有部分二分之一移轉登記為原告所有，並經本院以八十九年度訴字第五號、台灣
    高等法院台中分院以八十九年度家上字第一六七號判決原告勝訴確定在案。而系
    爭土地現無不能分割之情形，且兩造間亦無不能分割之約定，惟因兩造為系爭土
    地爭訟多年，反目成仇，難以達成分割之協議等情，業據其提出地籍圖、土地登
    記謄本、台灣苗栗地方法院八十九年度家訴字第五號、台灣高等法院八十九年度
    家上字第一六七號判決為證，且為被告所不爭執，自堪信為真實。
二、按各共有人得隨時請求分割共有物。但因物之使用目的不能分割或契約訂有不分
    割之期限者，不在此限；分割之方法，不能協議決定者，法院得依任何共有人之
    聲請，命為分配，民法第八百二十三條第一項、第八百二十四條第二項定有明文
    。查兩造就系爭土地並無不分割之約定，又系爭土地亦無不能分割之情事，惟兩
    造無法就分割方法達成協議。從而，原告訴請分割系爭土地，為有理由，應予准
    許。
三、次按共有人因共有物分割之方法不能協議決定，而提起分割共有物之訴，應由法
    院依民法第八百二十四條命為適當之分配；又共有物分割之方法，法院應斟酌當
    事人之聲明，共有物之性質，共有人之意願、利害關係、經濟效用及全體共有人
    之利益等公平決定，並不受當事人主張之拘束，法院為顧及全體共有人所得利用
    之價值等情形，本有自由裁量之權。經查，系爭土地約呈梯形，地勢西北處較低
    ，漸向東南處升高。土地北邊臨接省道台三線道路，惟僅西北處部分之土地得與
    台三線道路相通，其餘部分均有高約二公尺餘之水泥駁坎與台三線道路阻隔。目
    前原告僅於系爭土地東北側及東南側種植竹林，其餘部分均為被告所使用，由被
    告經營草莓園，種植草莓、玉米、蔬菜等作物。被告於系爭土地上並築有寬約三
    公尺之水泥道路自北側台三線道路延伸至土地中心處等情，業經本院至現場勘驗
    ，囑託苗栗縣大湖地政事務所派員測量屬實，並製有現場照片、現場圖、勘驗筆
    錄及土地複丈成果圖在卷可憑。次查，系爭土地面臨台三線旁之水泥駁坎為漿砌
    卵石檔土牆，係交通部公路總局第二區養護工程處於六十八年至六十九年間辦理
    台三線拓寬時所興建，於八十三年間又續行興建水泥檔土牆，興建之目的係為保
    護公路邊坡穩定，避免邊坡崩坍危及行車安全，設置範圍均在公路用地徵收範圍
    內，而土地面臨公路處如經系爭駁坎阻礙無法通行公路時，可向交通部公路局申
    請，經公路局派員勘查在無影響公共安全原則下同意打除等情，業據證人即交通
    部公路總局養護工程處苗栗工務段人員林至瑩到庭證述屬實，並有交通部公路總
    局第二區養護工程處苗栗工務段九十一年十二月五日函在卷可憑。本院審酌系爭
    土地北邊面臨台三線部分有駁坎阻隔，且系爭駁坎係由公路局為保護公路穩定而
    設置，人民僅能在無法通行至公路，且須向公路局申請，經公路局同意之情況下
    始能在通行目的範圍內將部分駁坎拆除；故系爭土地之分割，首須考量該土地除
    西北處外，均因駁坎阻隔無法與公路相通，且系爭駁坎之現狀幾無改變之可能情
    況下，須使兩造所分得之土地均得面臨台三線，始能方便進出，進而發揮系爭土
    地之經濟價值。準此以言，以原告所主張如附圖所示甲案，即將系爭土地沿台三
    線駁坎以外之路邊長約十二公尺六公寸的二分之一處為分割點，沿東南方向延伸
    至土地邊緣，區分為Ｐ、Ｑ部分，面積各為四五九０平方公尺之分割方案，較能
    顧及兩造通行之問題，且Ｐ、Ｑ二部分之土地價值核屬相當。被告主張之乙案之
    Ｑ部分完全未與台三線道路臨接，通行顯有困難。被告雖另提出現場照片主張駁
    坎處仍有缺口一處可通行，然據證人林至瑩到庭證稱：「當初此段興建時是有駁
    坎的，此段我有去現場看過，是人民私自拆除的，目前公路局興建的駁坎還未曾
    拆除過，當初公路局所興建駁坎是連續的，缺口公路局仍會主動修復」等語明確
    ，是被告主張之缺口通道顯係未經公路局許可，由人民自行拆除，被告主張原告
    取得如附圖乙案所示Ｑ部分，仍得藉該缺口通行，顯不足取。又本院考量系爭土
    地地目為田，將來係為農作使用，兩造均稱系爭土地西半部份較為平坦肥沃，而
    原告使用系爭土地已數十年，於系爭土地西側部分開發、整地、耕耘，經營草莓
    園有成，而原告除於系爭土地之東北側及東南側種植竹林外，對於系爭土地之利
    用程度較低，審酌兩造利用土地之現狀、使用土地所得之經濟效用、兩造間之公
    平、共有人之意願及兩造為系爭土地爭訟多年，避免其等將來仍為通行問題紛擾
    不休等一切情狀，本院認本件採如附圖所示甲案分割，將甲案所示Ｐ部分分歸被
    告取得，Ｑ部分分歸原告取得，並由原告二人依應有部分比例共有，較能衡平兩
    造之利益，爰判決如主文第一項所示。
四、又分割共有物糾紛，核其性質，兩造本可互換地位，則原告提起本訴雖依法有據
    ，然被告之應訴又為法律規定所不得不然，其抗辯自為伸張或防衛權利所必要，
    本院認應由兩造依比例分擔訴訟費用較為允恰，爰依職權判決如主文第二項所示
    。
五、據上論結，本件原告之訴為有理由，依民事訴訟法第七十八條、第八十一條第二
    款、第八十五條第一項後段，判決如主文。
中　　　華　　　民　　　國　　九十一　　年　　 十二　　 月　　二十七　　日
                                  臺灣苗栗地方法院民事庭
~B法　　　官　曾明玉
右為正本係照原本作成。
如對本判決上訴，須於判決送達後廿日內向本院提出上訴狀。
~B法院書記官　白孝慈
中　　　華　　　民　　　國　　九十一　　年　　 十二　　 月　　二十七　　日
附表：
~F0
~T36
    ┌───────┬──────────┐
    │     姓  名   │   應有部分         │
    ├───────┼──────────┤
    │     甲○○   │   二分之一         │
    │     乙○○   │   千分之四二五     │
    │     黃安然   │   千分之七五       │
    │              │                    │
    └───────┴──────────┘
